臺灣高雄地方法院民事判決　　　　　　　　　　　　九十一年度重訴字第四二一號
　　原　　　告　合作金庫銀行股份有限公司
　　法定代理人　甲○○
　　訴訟代理人　乙○○
　　被　　　告　丙○○
右當事人間請求給付借款事件，本院判決如左：
    主    文
被告應給付原告新台幣玖仟肆佰零肆萬伍仟柒佰柒拾元及如附表所示之利息、違約
金。
訴訟費用由被告負擔。
    事    實
甲、原告方面：
一、聲明：求為判決如主文第一項所示。
二、陳述：
（一）被告於民國八十四年五月三日受訴外人全鄉實業股份有限公司（下稱全鄉實業
      公司）之邀，擔任全鄉實業公司向原告系爭借款之連帶保證人，雙方約定凡原
      告持有全鄉實業於現在及將來所簽章之付款、承兌、背書或保證之票據、借據
      、契約及其他一切債務憑證以新台幣（下同）二億元為限額，保證人願與債務
      人負連帶償還責任，被告並簽立有授信約定書、連帶保證書乙紙為證。嗣全鄉
      實業公司分別於民國八十四年六月十二日、八十四年十一月二十三日、八十四
      年十二月十一日陸續向原告借款六千萬元、六千萬元、二千八百萬元，借款期
      間分別為十年、七年、七年，利息分別依原告基本放款利率加碼百分之二點二
      五、百分之零、百分之二點二五機動調整，借款人須於借款期間按月攤還本息
      ，如未按月付息時，及喪失期限利益，除須償還原本、遲延利息外，逾期在六
      個月以內者，按原借款利率加計之百分之十，逾期超過六個月者，按原借款利
      率加計之百分之二十計收違約金。詎全鄉實業公司上開三筆借款分別繳款至八
      十八年十月十一日、八十八年十月十四日、八十八年十月四日即未依約繳納，
      尚積欠原告如附表所示之本金、利息及違約金尚未清償，屢向全鄉實業公司催
      討，均置之不理，被告既為全鄉實業公司系爭借款之連帶保證人，自應就系爭
      債務同負清償之責，為此爰依連帶保證之法律關係提起本件訴訟，請求被告給
      付九千四百零四萬五千七百七十三元，及如附表所示之利息、違約金。
（二）被告雖辯稱系爭授信約定書、連帶保證書上之印章非其所有，非其所蓋，三張
      借據上之簽名、蓋章亦均非其所為，惟被告既然自承系爭授信約定書、連帶保
      證書上之簽名為其所親簽，依照被告之學經歷而言，其乃南部郵政管理局視察
      分段主任，為一高級知識份子，豈會不知於系爭文書上簽名之意義代表為何！
      ，況由前揭文件觀之，於其簽名之前尚有訴外人林慶鎮（系爭借款另一保證人
      ）簽名於上，可見被告簽名時，該連帶保證書並非空白之保證書，被告既簽名
      於上，即應就系爭借款負起保證責任。
三、證據：提出基本放款利率變動表乙紙、授信約定書二紙、連帶保證書乙紙、借據
    三紙、放款帳務資料查詢單乙份、放款支出傳票六紙、委託書乙紙、支付命令確
    定證明書乙紙、台灣南區郵政管理局函乙份為證。
乙、被告方面：
一、聲明：求為判決駁回原告之訴。
二、陳述：
（一）被告因係訴外人全鄉實業公司發起人林慶源之岳父，於全鄉實業公司設立時，
      礙於情面，曾邀同友人李泉平各對於全鄉實業公司小額認股八百萬元，惟除出
      席股東會外，餘從未參與公司之事務。緣八十四年三月間林慶源在餐廳宴請股
      東時，被告與友人李泉平應邀參加，席間林慶源提出空白之授信約定書、連帶
      保證書各乙紙，要求被告擔任全鄉實業公司向銀行借款之連帶保證人，被告當
      時為避免氣氛尷尬，雖委婉在空白書上簽名外，惟同時向林慶源明確表示：「
      今後若需要作保時再交給我親自蓋印鑑章」，孰料林慶源未經被告同意，並擅
      刻印章加蓋於上開文件後逕行交付予原告，是被告從未前往原告公司辦理對保
      ，對於借款經過全然不知，該授信約定書、連帶保證書對於被告自難有任何效
      力可言。
（二）當初林慶源提出系爭授信約定書、連帶保證書邀同被告簽名時，於連帶保證書
      上被告乃係故意簽於第二欄位，這樣將來如果第一欄位有人簽名，被告即可要
      求除去自己的名字，當時是一種商場應付的方法而已。
（三）另全鄉實業公司未經被告同意，即擅自選任被告為董事，經被告知悉後逕以書
      面向全鄉實業公司抗議，林慶源除向被告電話致歉外，並於八十五年度股東會
      中提案將被告除名，並選任訴外人賴麗玲擔任董事，可見被告確實對於被選任
      為董事及擔任銀行保證等事件均不知情。
三、證據：提出本院民事裁定四份、本院函文二紙、全鄉實業公司八十五年股東會議
    、印鑑證明乙紙、中國農民銀行、中國信託商業銀行、彰化銀行、慶豐商業銀行
    、華南商業銀行存戶印鑑各乙份、全鄉實業公司股東印鑑卡乙份、民事撤銷假扣
    押裁定聲請狀、民事撤銷假扣押強制執行聲請狀、民事起訴狀各乙份為證，並請
    求訊問證人李泉平、證人王建元，並請求鑑定系爭授信約定書、連帶保證書、三
    張借據其上被告之簽章是否均為被告所為。
    理      由
一、本件原告主張被告於八十四年五月三日受訴外人全鄉實業公司之邀，擔任全鄉實
    業公司向原告系爭借款之連帶保證人，雙方約定凡原告持有全鄉實業公司於現在
    及將來所簽章之付款、承兌、背書或保證之票據、借據、契約及其他一切債務憑
    證以二億元為限額，保證人願與債務人負連帶償還責任，被告並簽立有放款約定
    書、連帶保證書乙紙為證。嗣全鄉實業公司分別於八十四年六月十二日、八十四
    年十一月二十三日、八十四年十二月十一日陸續向原告借款六千萬元、六千萬元
    、二千八百萬元，借款期間分別為十年、七年、七年，利息分別依原告基本放款
    利率加碼百分之二點二五、百分之零、百分之二點二五機動調整，借款人須於借
    款期間按月攤還本息，如未按月付息時，及喪失期限利益，除須償還原本、遲延
    利息外，逾期在六個月以內者，按原借款利率加計之百分之十，逾期超過六個月
    者，按原借款利率加計之百分之二十計收違約金。詎全鄉實業公司上開三筆借款
    分別繳款至八十八年十月十一日、八十八年十月十四日、八十八年十月四日即未
    依約繳納，尚積欠原告如附表所示之本金、利息及違約金尚未清償，經向全鄉實
    業公司催討未果，被告既為全鄉實業公司系爭借款之連帶保證人，自應就系爭債
    務同負清償之責，為此爰依連帶保證之法律關係提起本件訴訟，請求被告給付九
    千四百零四萬五千七百七十三元，及如附表所示之利息、違約金等語。被告則以
    ：被告因係訴外人全鄉實業公司發起人林慶源之岳父，於八十四年三月間林慶源
    在餐廳宴請股東時，被告應邀參加，席間林慶源提出空白之授信約定書、連帶保
    證書各乙紙，要求被告擔任全鄉實業公司向銀行借款之連帶保證人，被告當時為
    避免氣氛尷尬，雖委婉在該授信約定書、連帶保證書上簽名，惟同時向林慶源明
    確表示：「今後若需要作保時再交給我親自蓋印鑑章」，孰料林慶源未經被告同
    意，並擅刻印章加蓋於上開文件後逕行交付予原告，是被告從未前往原告公司辦
    理對保，對於借款經過全然不知，該授信約定書、連帶保證書對於被告自難有任
    何效力可言等語。
二、原告主張訴外人全鄉實業公司分別於八十四年六月十二日、八十四年十一月二十
    三日、八十四年十二月十一日陸續向原告借款六千萬元、六千萬元、二千八百萬
    元，借款期間分別為十年、七年、七年，利息分別依原告基本放款利率加碼百分
    之二點二五、百分之零、百分之二點二五機動調整，借款人須於借款期間按月攤
    還本息，如未按月付息時，及喪失期限利益，除須償還原本、遲延利息外，逾期
    在六個月以內者，按原借款利率加計之百分之十，逾期超過六個月者，按原借款
    利率加計之百分之二十計收違約金。詎全鄉實業公司上開三筆借款分別繳款至八
    十八年十月十一日、八十八年十月十四日、八十八年十月四日即未依約繳納，尚
    積欠原告如附表所示之本金、利息及違約金尚未清償等情，業據其提出支付命令
    確定證明書、基本放款利率變動表乙紙、林慶鎮授信約定書乙紙、借據三紙、放
    款帳務資料查詢單乙份、放款支出傳票六紙、委託書乙紙等件為證，而足堪信其
    此部份主張為真實。惟原告另主張被告於八十四年五月三日受訴外人全鄉實業公
    司之邀，擔任全鄉實業公司前揭借款之連帶保證人乙節，則為被告所否認，並以
    前揭情詞置辯，是本件之爭點首先即為被告於該授信約定書、連帶保證書上之簽
    名，是否已生為全鄉實業公司擔任系爭借款連帶保證人之效力？
三、按依法律之規定，有使用文字之必要者，得不由本人自寫，但必須親自簽名。如
    有用印章代簽名者，其蓋章與簽名生同等之效力。如以指印、十字或其他符號代
    簽名者，在文件上，經二人簽名證明，亦與簽名生同等之效力，民法第三條定有
    明文。可見依照法律之規定，意思表示之內容如有使用文字必要者，乃係以簽名
    為原則，如有用印章代簽名者，其蓋章方與簽名生同等之效力，亦即僅須經本人
    自己親自簽名，縱不蓋章，亦能發生效力（該條立法理由參照）。經查：系爭連
    帶保證書上第二欄位、及授信約定書上立約定書人欄上「丙○○」之簽名，均係
    被告所親簽乙節，乃為被告所不爭執，並有該授信約定書、連帶保證書各乙紙在
    卷可稽，而觀諸該授信約定書第一條已明白約定：「本約定書所稱一切債務，係
    指立約人對貴庫所負之票據、借款、墊款、保證等債務及其他債務，並包括其利
    息、遲延利息、違約金、損害賠償及其他有關費用。」，另觀諸該連帶保證書更
    開宗明義約定：「立連帶保證書人林慶鎮等今向台灣省合作金庫連帶保證凡貴庫
    持有全鄉實業股份有限公司於現在及將來所簽章之付款、承兌、背書或保證之票
    據、借據、契約及其他一切債務憑證以新台幣（下同）二億元為限額，保證人願
    與債務人負連帶償還責任。」等文字，對於簽名於系爭文件上所欲代表之意義及
    內容均規定綦詳，且被告亦自承訴外人林慶源邀其簽名時曾告知係要擔任全鄉實
    業公司之連帶保證人，是被告對於伊簽名意義知之甚詳，並無錯誤之情事，若非
    有意為全鄉實業公司擔任連帶保證，何以甘於該等文件上簽名！揆諸首揭規定，
    其簽名即應發生連帶保證之效力，被告辯稱系爭授信約定書、連帶保證書雖經伊
    簽名，惟非經伊蓋章，故應不生保證之效力云云，即屬無據；另本件連帶保證契
    約之生效與否既係以簽名為準，則被告聲請本院訊問證人即新市刻印社人員王建
    元關於被告印章是否真正，並請求命行鑑定，本院認即無訊問及鑑定之必要，併
    此敘明。
四、又被告另以：系爭授信約定書、連帶保證書係八十四年三月間於全鄉實業股東筵
    席中，訴外人林慶源提出請伊簽名，該二份文書均為空白，伊故意填寫在連帶保
    證書之第二欄位，且當時伊向林慶源明確表示：日後若需要伊作保時，須再交予
    伊親自蓋印鑑章，惟事後伊並未前往原告公司對保等語置辯。惟查：被告乃係於
    八十四年五月三日親自前往原告公司辦理對保手續，並於系爭連帶保證書上親自
    簽名蓋章、於系爭授信約定書上親自蓋章乙情，業經證人即原告公司系爭借款對
    保人員蘇世銘到庭證述明確，證人所述對保之時間地點，核與系爭連帶保證書、
    授信約定書上被告所簽載之時間「八十四年五月三日」、所載地點「高雄縣鳳山
    市○○路九十五號三樓」相符，應足採信。反觀被告前揭辯詞，不僅簽名時間與
    授信約定書、連帶保證書上所載時間八十四年五月三日（按：該時間記載均非原
    告以預刻之時間戳章蓋印）不相符合；且觀諸系爭連帶保證書第一欄位，乃係由
    訴外人林慶鎮先為簽名蓋章，簽立時間並經載為八十四年四月十二日，且連帶保
    證書約定內容之空白處（以下約定文字「」處）：立連帶保證書人「林慶鎮」等
    今向台灣省合作金庫連帶保證凡貴庫持有「全鄉實業股份有限公司」於現在及將
    來所簽章之付款、承兌、背書或保證之票據、借據、契約及其他一切債務憑證以
    新台幣「二億元」為限額，保證人願與債務人負連帶償還責任等處，該空白處之
    字跡，以肉眼觀之，均係第一欄位連帶保證人林慶鎮所填寫無誤，而被告丙○○
    方緊接於其後第二欄位簽名，時間簽載為八十四年五月三日，可見被告簽名時，
    第一欄位連帶保證人及約定內容空白處，均早已為訴外人林慶鎮所填寫無誤，並
    非空白，是被告所辯均與事實不符，不足採信。另證人即被告好友李泉平雖到庭
    證稱：「（被告丙○○為連帶保證人的事，你是否知情？）知道，林慶源是被告
    丙○○的姻親，民國八十四年三月間，當初吃飯時有拿一張空白的連帶保證書給
    被告簽；並未蓋章。」等語，惟查證人李泉平所述被告簽名時間亦與連帶保證書
    上所載不同，已如上述，另證人李泉平證述當日被告所簽名之文件，僅為連帶保
    證書一張，亦與被告所辯不符，是其證言亦難為有利於被告之認定。
五、綜上所述，被告既於系爭授信約定書及連帶保證書上親自簽名，且對於該約定書
    、保證書約定之內容均無任何錯誤之情事，其簽名自應發生效力，即兩造間之連
    帶保證契約即已成立生效，申言之，被告應就訴外人全鄉實業公司之系爭債務擔
    負連帶清償之責，從而原告依連帶保證契約之法律關係請求被告給付九千四百零
    四萬五千七百七十三元，及如附表所示之利息、違約金，為有理由，應予准許。
六、本件事證已臻明確，兩造其餘之攻擊防禦方法，核與判決結果不生影響，爰不一
    一論列，併此敘明。
七、本件原告之訴為有理由，依民事訴訟法第七十八條，判決如主文。
中　　　　華　　　民　　　國　　九十一　　年　　　十　　　月　　三十　　日
                              臺灣高雄地方法院民事第二庭
~B審判長法官　吳進寶
~B法　　　官　陳月雯
~B法　　　官　蔡川富
如不服本判決，應於判決送達後廿日內，向本院提出上訴狀並表明上訴理由，如於本
判決宣示後送達前提起上訴者，應於判決送達後十日內補提上訴理由書（須附繕本）
中　　　華　　　民　　　國　　九十一　　年　　　十　　　月　　 三十　　 日
~B法院書記官　黃俊凱
~F0
~T32
附表
┌─┬───────┬───────┬──────┬─────────┬────────────┐
│編│ 借 款 金 額  │尚 積 欠 金 額│週 年 利 率 │   利       息    │    違　  約  　金      │
│號│（新 台 幣）  │（新 台 幣）  │（％）      │                  │                        │
│  │              │              │            │自左列之日起至清償│自左列之日起至清償日止，│
│  │              │              │            │日止，按上開利率計│逾期清償在六個月以內者，│
│  │              │              │            │算之利息。        │按上開利率百分之十，超過│
│  │              │              │            │                  │六個月者，按上開利率百分│
│  │              │              │            │                  │之二十計算之違約金。    │
├─┼───────┼───────┼──────┼─────────┼────────────┤
│  │六千萬元      │四千六百三十萬│九點八五五  │八十八年十月十二日│八十八年十一月十三日    │
│  │              │五千七百七十三│            │                  │                        │
│一│              │元            │            │                  │                        │
│  │              │              │            │                  │                        │
│  │              │              │            │                  │                        │
├─┼───────┼───────┼──────┼─────────┼────────────┤
│  │六千萬元      │三千一百七十四│七點六零五  │八十八年十月十五日│八十八年十一月十六日    │
│  │              │萬元          │            │                  │                        │
│二│              │              │            │                  │                        │
│  │              │              │            │                  │                        │
│  │              │              │            │                  │                        │
├─┼───────┼───────┼──────┼─────────┼────────────┤
│  │二千八百萬元  │一千六百萬元  │九點八五五  │八十八年十月五日  │八十八年十一月六日      │
│  │              │              │            │                  │                        │
│三│              │              │            │                  │                        │
│  │              │              │            │                  │                        │
│  │              │              │            │                  │                        │
└─┴───────┴───────┴──────┴─────────┴────────────┘
附表：
┌─────────────────
│ 編號     借款金額     約定借款期間    繳款停止日   利率    利息   違約
